【裁判字號】    98,消債抗,326
【裁判日期】    980814
【裁判案由】    聲請更生程序
【裁判全文】
臺灣高雄地方法院民事裁定           98年度消債抗字第326號
抗  告  人  甲○○
上列抗告人因消費者債務清理條例事件聲請更生，對本院於民國
98年5 月8 日所為之98年度消債更字第390 號第一審裁定提起抗
告，本院管轄之第二審合議庭裁定如下：
    主  文
抗告駁回。
抗告程序費用新臺幣壹仟元由抗告人負擔。
    理  由
一、抗告意旨略以：抗告人於消費者債務清理條例（下稱債清條
    例）施行前，與各債權銀行就無擔保債務成立協商，約定自
    民國（下同）95年7 月起，分120 期，利率0 ％，每月償還
    新臺幣（下同）25,388元。經原審審查後，認抗告人於95年
    至97年每月平均收入尚有50,856元、54,073元、50,312元，
    如扣除抗告人必要生活費及抗告人次子經扣除教育補助後之
    教育生活扶養費7,230 元，所餘金額均尚足以支應協商款，
    並且有餘；且抗告人現今總債務4,878,033 元，如經其處分
    其名下所有之不動產用以還款後，總債務則可下降至3,481,
    033 元，如以銀行公會原同意得另為協商並不計息之情況下
    ，抗告人即可於10年內清償完畢，如此即應認抗告人尚有清
    償債務之可能。原審所認固非無見，惟抗告人陳報每月需
    支出房貸費用13,957元至14,657元、稅賦1,353 元、水電瓦
    斯費1,615 元、交通費2,399 元、勞健保費2,252 元等支出
    ，並提出上開支出之單據為證，原審逕認抗告人未提出所有
    單據而遽予不採，即有違誤，因之上開支出應認屬實而可採
    列；抗告人長子雖已成年，惟現因欲報考從軍而積極進修
    中，即應視其為在學學子，而需由抗告人扶養；抗告人次
    子現就讀於私立學校，每月平均學費即高達4,453 元，實無
    法以最低生活費支應，故需額外支出教育費3,000 元；抗
    告人母親扶養費實無法減免，故仍主張需支出母親扶養費2,
    000 元；抗告人所負擔之每月房屋貸款約13,957元，實與
    住家附近之租屋行情相當，且抗告人名下之不動產經拍賣換
    價後，將會衍生出448,000 元不足清償額，於債務之減輕無
    益，故原審所認抗告人應處分名下不動產以減低債務之舉實
    非可採。故如以原審所認之每月平均收入、支出為計算基礎
    ，更扣除上開抗告人所主張之金額後，抗告人實有無法清償
    債務之情事，為此爰提起抗告，並聲明：原裁定廢棄，本件
    更生聲請准予開始等語。
二、按「債務人對於金融機構因消費借貸、自用住宅借款、信用
    卡或現金卡契約而負債務，在聲請更生或清算前，應提出債
    權人清冊，以書面向最大債權金融機構請求協商債務清償方
    案，並表明共同協商之意旨。」、「債務人為前項請求時，
    視為同意或授權受請求之金融機構，得向稅捐或其他機關、
    團體查詢其財產、收入、業務及信用狀況。」、「第一項受
    請求之金融機構，應即通知其他債權人與債務人為債務清償
    之協商，並將前項查詢結果供其他債權人閱覽或抄錄。」、
    「協商成立者，應以書面作成債務清償方案，由當事人簽名
    、蓋章或按指印；協商不成立時，應付與債務人證明書。」
    、「債務人與金融機構協商成立者，不得聲請更生或清算。
    但因不可歸責於己之事由，致履行顯有重大困難者，不在此
    限。」、「本條例施行前，債務人依金融主管機關協調成立
    之中華民國銀行公會會員，辦理消費金融案件無擔保債務協
    商機制與金融機構成立之協商，準用前項之規定。」，消費
    者債務清理條例第151 條第1 項至第6 項分別定有明文；是
    以，債務人如有對金融機構負有前開消費借貸等債務，於聲
    請更生或清算前，應先以書面向最大債權金融機構請求協商
    債務清償方案並表明共同協商之意旨，倘經與債權人金融機
    構協商成立者，除有因不可歸責於己之事由，致履行顯有重
    大困難之情形外，即不得再另行聲請更生或清算，至於本條
    例施行前，已經依金融主管機關協調成立之中華民國銀行公
    會會員辦理消費金融案件無擔保債務協商機制與金融機構成
    立之協商，亦準用本條例所規定之協商成立之規定，故倘若
    債務人前已經依照金融主管機關協調成立之中華民國銀行公
    會會員辦理消費金融案件無擔保債務協商機制與金融機構成
    立債務清償協商，則應於證明其確有不可歸責於己之事由致
    履行顯有重大困難者之情形存在下，方得再依本條例聲請更
    生或清算，否則其依消費者債務清理條例聲請更生或清算，
    即非合法。
三、經查
（一）抗告人於消費者債務清償條例施行前之95年7 月3 日，業
      就其積欠各金融機構之無擔保債務，利用金融主管機關協
      調成立之中華民國銀行公會會員辦理消費金融案件無擔保
      債務協商機制，與各債權銀行成立協商，約定自95年7 月
      起，分120 期，利率0 ％，每月繳款25,388元，依各債權
      銀行債權金額比例清償債務，抗告人繳納至95年10月即毀
      諾不再繳款等情，有財團法人金融聯合徵信中心當事人綜
      合信用報告、協議書、無擔保債務還款計畫、繳款證明、
      前置協商退件通知函等可證，並經抗告人以抗告狀陳明在
      卷，則除抗告人有因不可歸責於己之事由致其履行債務顯
      有重大困難外，抗告人不得再依消費者債務清理條例聲請
      更生，先予敘明。
（二）抗告人雖以每月支出房貸費用、稅賦、水電瓦斯費、交通
      費、勞健保費等支出，均已提出上開支出之單據為證，原
      審未一一採列，逕以抗告人生活支出應以最低生活費為標
      準，實有違誤云云。惟按消費者債務清理條例之立法目的
      ，係為使不幸陷入經濟困境之人得以清理債務、重建生活
      ，並在清理過程中能保有符合人性尊嚴之最低基本生活，
      而非在維持債務人過去慣常之寬逸生活，是於評估債務人
      清償債務之能力時，並非任其主張生活費用之數額，否則
      將造成揮霍無度以致清償債務能力降低之人，反而更容易
      進入更生程序之歧異現象，參以最低生活費之計算係以政
      府公佈最近1 年平均每人消費支出之60％而得出，係屬客
      觀之計算數據，於此計算基準下所得出之生活費用額，應
      認已含括維持社會生活基本尊嚴之所需，是以抗告人上開
      主張尚非可採。
（三）抗告人復以其長子雖已成年，惟現因欲報考從軍而積極進
      修中，即應視其為在學學子，而需由抗告人扶養云云。惟
      抗告人長子既已成年，應認其具有完整之謀生能力，縱認
      其確實正在進修中，惟進修與謀生尚非兩立而互斥，況抗
      告人就其所舉並未提出任何實證供本院參酌，是抗告人此
      部分主張亦難遽採。抗告人另稱次子現就讀於私立學校，
      平均每月需支出學費即高達4,453 元，實無法以最低生活
      費支應，故需額外認列教育費3,000 元，並提出部分單據
      為證。本院審酌抗告人次子上開學費支出數額即已達最低
      生活費之半數，如僅以最低生活費為標準加以認列尚有過
      苛，則以原審所認定之抗告人次子扶養費9,253 元，扣除
      平均每月教育補助費2,023 元，加計教育費3,000 元，應
      認抗告人需支出次子之生活費為10,230元。
（四）又抗告人之母95、96年度利息所得分別有13,680元、16,1
      10元，參以各該年度銀行利率水準，其銀行存款應有54至
      64餘萬元，足認其有相當資力，非不能維持生活而有受扶
      養之必要一情，已為原審所詳加認定，且抗告人對此部分
      亦不爭執，則抗告人之母既無受扶養必要，抗告人復陳以
      其對母親之扶養義務無法減免，而需支出扶養費2,000 元
      ，即非可採。
（五）抗告人主張每月所負擔之房屋貸款約13,957元，與住家附
      近之租屋行情相當，且抗告人名下之不動產經拍賣換價後
      ，將會衍生出448,000 元不足清償額，於債務之減輕無益
      ，故原審所認抗告人應處分名下不動產以減低債務之舉實
      非可採云云。查抗告人固有選擇居住地之自由，然於身負
      龐大債務之情況下，當需酌量可負擔之居住支出，選擇符
      合自身經濟需求之居住地點、方式，方為正論；又不動產
      租賃或買賣行情，必隨地域不同而變動，此乃眾所周知之
      理，則抗告人固主張其現所支出之房屋貸款與住家附近租
      屋行情相當，惟抗告人非必不可易地而居，且依本院執行
      審判業務所知，如以13,957元於抗告人居住之高雄市鼓山
      區賃屋而居，可租得之租所應已超越一般居住水準，又抗
      告人現僅與次子同住，是否有必要於居住上花費如此數額
      尚有可議。另參以本院民事執行處97年11月9 日雄院高97
      司執恭字第46118 號通知函文，系爭房地最近一次核定拍
      賣底價為1,397,000 元，是系爭房地如經拍賣換價用以清
      償債務後，抗告人之總債務即可由4,878,033 元大幅下降
      至3, 481,033元，難謂對於債務之減輕無所助益，抗告人
      徒以系爭房地拍賣價額不足清償抵押債權，而認此舉於抗
      告人總債務之減輕無實益，實係誤會。
四、綜上，如以原審所認之抗告人每月個人必要生活費用10,991
    元及上開所認之抗告人次子生活費10,230元為計，抗告人每
    月必要支出共計為21,221元。是以抗告人95年度月平均收入
    50,856元，扣除上開支出後，尚餘29,635元，即應認抗告人
    仍有履行協商條件之能力。又如抗告人以系爭房地換價清償
    債務後，可將總債務降低至3,481,033 元，則以抗告人現得
    期待之平均月收入50,312元，扣除每月必要支出後，尚餘29
    ,091 元 可供支配清償債務，以上開負債為計，在現今銀行
    公會原同意得另為協商並不記入利息之情形下，其得清償完
    畢之時程為120 月即10年，以抗告人53歲之年齡，距離法定
    退休年齡65歲尚有12年，應認抗告人尚有清償債務之可能。
    於此，抗告人既非無能力負擔協商條件，且尚有清償債務之
    可能，原審裁定駁回抗告人更生之聲請，並無違誤。抗告意
    旨指摘原裁定不當，求予廢棄另為裁定，為無理由，應予駁
    回。
五、據上論結，本件抗告為無理由，依消費者債務清理條例第15
    條，民事訴訟法第 495條之 1第 1項、第 449條第 1項、第
    95條、第78條，裁定如主文。
中    華    民    國    98    年     8    月    14    日
                  民事鳳山分庭審判長法    官  楊富強
                                    法    官  何悅芳
                                    法    官  吳文婷
以上正本證明與原本無異。
本裁定不得再抗告。
中    華    民    國    98    年    8     月    14    日
                                    書 記 官  林仕興


司法院資訊處製作；財團法人民間司法改革基金會備份。
